【裁判字號】    99,保險,6
【裁判日期】    991012
【裁判案由】    給付保險金
【裁判全文】
臺灣基隆地方法院民事判決               99年度保險字第6號
原      告  張秀麗
訴訟代理人  游蕙菁律師
被      告  國泰人壽保險股份有限公司
法定代理人  蔡宏圖
訴訟代理人  賴盛星律師
上列當事人間請求給付保險金事件，經臺灣臺北地方法院移送前
來，本院於中華民國99年9 月28日言詞辯論終結，判決如下：
    主    文
原告之訴及假執行之聲請均駁回。
訴訟費用由原告負擔。
    事實及理由
壹、程序方面
    按准予訴訟救助，於訴訟終結前，有暫免裁判費及其他應預
    納之訴訟費用之效力，民事訴訟法第110 條第1 項第1 款定
    有明文。本件原告經本院99年度救字第24號裁定准予訴訟救
    助，故得暫免裁判費，合先敘明。
貳、實體方面
一、原告起訴主張：原告於民國98年10月26日以其夫楊朝棟為被
    保險人，投保被告公司之「國泰人壽守護保本定期保險」，
    保險期間自96年5 月22日至135 年5 月21日，並附加「配偶
    全方位傷害保險附約（下稱系爭保險附約），約定配偶意外
    身故保險金為新台幣（下同）80萬元，受益人為原告。原告
    之配偶楊朝棟（即被保險人）於96年10月26日因跌倒意外死
    亡，經臺灣基隆地方法院檢察署檢察官相驗及法醫解剖後，
    認定係意外死亡，且於臺灣基隆地方法院檢察署99年1 月11
    日基檢達忠98相字第386 號函文中亦明確載稱「本件死者楊
    朝棟之死亡原因及方式均詳如相驗屍體證明書所載，該證明
    書係公文書..」，益徵楊朝棟係因意外身故，而原告據系爭
    保險附約向被告申請理賠後，被告竟於99年2 月6 日拒絕理
    賠，爰依系爭保險附約之約定聲明請求(一)被告應給付原告保
    險金80萬元，及自99年2 月6 日起至清償日止，按週年利率
    百分之5 計算之利息。(二)原告願供擔保，請准宣告假執行。
二、被告抗辯略以：
(一)依保險法第131 條規定「傷害保險人於被保險人遭受意外傷
    害及其所致殘廢或死亡時，負給付保險金額之責。前項所稱
    意外傷害，指非由疾病引起之外來突發事故」，故必須導致
    傷害或死亡之原因係出於疾病以外之外來突發事故，始足當
    之，又依最高法院43年度台上字第377 號判例及86年度台上
    字第1551號判決意旨，原告就被保險人導致死亡之原因係出
    於外來、突發之意外事故，且該意外事故為其死亡之直接、
    單獨原因之事實應負舉證責任；而所謂之外來突發事故，係
    指來自自身以外之突發事故可言，如保險事故之發生係被保
    險人自身之原因所導致，則不能認係外來突發事故，此亦有
    最高法院95年台上字第1483號判決要旨可資參照。
(二)原告雖主張被保險人楊朝棟於98年10月26日於自家廚房跌倒
    而意外身故，惟依長庚紀念醫院診療摘要「住院檢查結果」
    欄，並無外傷紀錄；且臺灣基隆地方法院檢察署所開立之相
    驗屍體證明書，亦載明直接引起死亡之原因為代謝性衰竭及
    中毒性休克」，先行原因為「肝衰竭酒精中毒」、「慢性酒
    精中毒、飲酒過量」；而楊朝棟於死亡後經法醫為解剖後，
    鑑定結果除無外傷外，其腦內亦無因外傷而導致出血之情形
    ，而該解剖鑑定研判死亡之原因為「甲、代謝性衰竭及中毒
    性休克。乙、肝衰竭、酒精中毒。丙、慢性酒精中毒、飲酒
    過量」，有法務部法醫研究所（98）醫鑑字第0981103514號
    鑑定報告書可查，足以證明被保險人乃係因長期飲酒造成酒
    精性肝硬化，最後肝衰竭死亡，並非因外來傷害事故致死，
    原告主張被保險人係因跌倒意外死亡，並不足取。
(三)又被保險人楊朝棟於96年1 月8 日至97年7 月5 日間，曾因
   「 酒精戒斷症候群、酒精性肝炎、酒精依賴」，多次於國泰
    綜合醫院汐止分院住院治療，復於97年11月25日至同年12月
    1 日，因「肝硬化併代償失調，脾腫大，腹水、酒精戒斷，
    膽結石」及於98年8 月12日至同年月15日，因「酒精性肝硬
    化、意識不清疑酒精超量，合併肝腦病變」至基隆長庚醫院
    住院治療，足證被保險人顯係因長期飲酒導致酒精戒斷症候
    群、酒精性肝硬化、酒精超量合併肝腦病變等，導致肝衰竭
    死亡，係由被保險人自身疾病所引起，非屬系爭保險附約所
    稱之「意外傷害事故」死亡。
(四)另相驗屍體證明書上就被保險人楊朝棟死亡方式雖勾選「意
    外死」，法務部法醫研究所之鑑定報告之鑑定結果所載「死
    者楊朝棟....慢性酒精性肝硬化（荳蔻肝）、肝衰竭再引用
    酒精性飲料致酒精中毒，最後因代謝衰竭及中毒性休克死亡
    。考量過量飲用酒精致酒精中毒，死亡方式尚可為『意外』
    ，應無他殺嫌疑」，惟法醫學上之意外或不能預料的急死之
    英文為unexpected suddendeath，與保險學上之意外為
    accident自不相同，再保險學上之意外頻率、意外死亡給付
    之英文分別為accident frequency、accident death
    benefit ，足證保險學上之意外為accident，而與法醫學上
    之意外或不能預料的急死unexpected sudden death有異。
    unexpected sudden death 中文應譯為「不能預期之忽然死
    亡」，依法醫學及醫學上之解釋，包含「急病暴斃身亡」在
    內，非僅指外力致死之意外，與保險法上意外accident，係
    專指外來突發之災害而言，兩者所指之範圍顯然不同（臺灣
    高等法院91年度保險上字第60號判決意旨參照），準此，相
    驗屍體證明書及法務部法醫研究所鑑定報告書所載之「意外
    」，乃指法醫學上所認定之「非預期性死亡」，與保險法所
    指之「非因疾病引起之外來突發事故」有異，非屬保險法第
    131 條所指之「意外傷害事故身亡」，原告不得以相驗屍體
    證明書所勾選死亡方式為「意外」即謂被保險人係意外死亡
    。並聲明：（一）原告之訴及假執行之聲請均駁回；（二）
    如受不利判決，請准被告提供同面額之國泰世華商業銀行一
    年期可轉讓定期存款存單為擔保免為假執行。
三、原告主張其於96年5 月21日以其夫楊朝棟為被保險人，投保
    被告公司「國泰人壽守護保本定期保險」，保險期間自96年
    5 月22日至135 年5 月21日，並附加系爭保險附約，約定配
    偶意外身故保險金為80萬元，受益人為原告。嗣被保險人楊
    朝棟於98年10月26日遭原告發現倒臥於家中廚房，經送長庚
    紀念醫院急救前，即已死亡，並經臺灣基隆地方法院檢察署
    檢察官相驗及法務部法醫研究所為解剖鑑定等情，業據原告
    提出國泰人壽保單號碼000000000 號保險單、國泰人壽守護
    保本定期保險條款、國泰人壽全方位傷害保險附約、臺灣基
    隆地方法院檢察署相驗屍體證明書等件（均影本）為證，被
    告對之亦不爭執，應堪信原告主張之上開事實為真實。
四、原告復主張被保險人楊朝棟因系爭保險附約約定之意外傷害
    事故而死亡，被告依約應給付保險金；被告則以前揭情詞置
    辯，茲本件之爭點為：被保險人楊朝棟是否因系爭保險附約
    約定之意外傷害事故而死亡？被告應否給付原告保險金？
(一)按當事人主張有利於己之事實者，就其事實有舉證之責任。
    民事訴訟法第277 條定有明文。又民事訴訟如係由原告主張
    權利者，應先由原告負舉證之責，若原告先不能舉證，以證
    實自己主張之事實為真實，則被告就其抗辯事實即令不能舉
    證，或其所舉證據尚有疵累，亦應駁回原告之請求（最高法
    院17年上字第917 號判利意旨參照）；次按「傷害保險人於
    被保險人遭受意外傷害及其所致殘廢或死亡時，負給付保險
    金額之責。」、「前項意外傷害，指非由疾病引起之外來突
    發事故所致者。」保險法第131 條第1 、2 項分別定有明文
    。又系爭保險附約第3 條第3 項亦約定：本附約所稱「意外
    傷害事故」，係非由疾病引起之外來突發事故。據此可知系
    爭保險附約，係就被保險人因外來突發的意外事故，致身體
    受傷或死亡，保險人方負給付保險金之義務，而所謂外來之
    事故，應係指來自自身以外之事故而言。因此，原告應就本
    件被保險人楊朝棟確係因意外傷害事故而死亡之事實負舉證
    責任。
(二)原告於98年10月26日晚間返家後，發現被保險人楊朝棟倒臥
    於家中廚房，無呼吸心跳，經緊急通知救護車送至基隆長庚
    醫院急救，於到院前即已死亡，有基隆長庚醫院診療摘要附
    卷可憑；雖原告主張被保險人係於廚房跌倒，因意外事故而
    致死，然查，原告於本院審理中陳稱：伊於98年10月26日晚
    間7 點多工作回到家時，發現楊朝棟已經倒在廚房的地上，
    腳朝廚房的門，頭朝冰箱方向，身體呈彎曲狀，伊一直呼喊
    楊朝棟，但楊朝棟都沒有反應等語（見本院99年9 月28日言
    詞辯論筆錄第1 頁），足徵原告並未親眼目睹被保險人楊朝
    棟跌倒之過程，並參以法務部法醫研究所（98）醫鑑字第09
    81103514號鑑定報告書（四）解剖觀察結果：死者（即楊朝
    棟）之頭、臉部、腹部、四肢軀幹均無外傷，而硬腦膜上、
    下腔、蜘蛛網膜周圍、腦實質亦無明顯出血現象，後胸部脊
    椎骨、頸椎、胸椎、腰椎、肋骨則無明顯外傷，肋骨亦無骨
    折、腹部則無積血水、肝臟有明顯荳蔻肝狀之肝硬化現象、
    胰臟無出血、左右副腎無出血等情可知，被保險人楊朝棟死
    亡時之身體外觀並無外傷，其腦部或體內器官亦無明顯出血
    現象，則被保險人楊朝棟是否係因跌倒之意外傷害致死，顯
    屬有疑。
(三)再依法務部法醫研究所鑑定報告書所載：死者（即楊朝棟）
    送驗血液經檢驗結果發現含酒精154mg/dL（0.154%），而肝
    臟則有明顯荳蔻肝狀之肝硬化現象，經解剖及病理組織觀察
    ，死者為肝硬化二期，已達嚴重荳蔻肝、肝硬化程度，已達
    應換肝程度，組織間已無正常肝細胞存在，最後因肝衰竭、
    代謝性衰竭死亡。死者血中含有酒精濃度154mg/dL，一般人
    在此濃度為輕中度酩酊醉意，尚未達致死程度，肝衰竭者則
    可延緩酒精代謝及累積酒精濃度於體內之可能性，由此濃度
    於死者應可達中毒、致死之死因鏈中之死亡原因。死者之死
    亡機轉為代謝性衰竭及中毒性休克，死亡原因為慢性酒精性
    肝硬化（荳蔻肝）、肝衰竭再飲用酒精性飲料致酒精中毒，
    最後因代謝性衰竭及中毒性休克死亡。考量『過量飲用酒精
    之外在原因』，研判死亡方式尚可為「意外」，應無他殺嫌
    疑，有法務部法醫研究所（98）醫鑑字第0981103514號鑑定
    報告書可憑，而法醫學上之意外或不能預料的急死之英文為
    unexpected sudden death ，與保險學上之意外為accident
    自不相同，再保險學上之意外頻率、意外死亡給付之英文分
    別為accident frequency、accident death benefit，足證
    保險學上之意外為accident，而與法醫學上之意外或不能預
    料的急死unexpected sudden death 有異。unexpected
    sudden death中文應譯為「不能預期之忽然死亡」，依法醫
    學及醫學上之解釋，包含「急病暴斃身亡」在內，非僅指外
    力致死之意外，與保險法上意外accident，係專指外來突發
    之災害而言，兩者所指之範圍顯然不同，而由上開法務部法
    醫研究所鑑定報告所載被保險人楊朝棟之死亡原因：「慢性
    酒精性肝硬化（荳蔻肝）、肝衰竭再飲用酒精性飲料致酒精
    中毒，最後因代謝性衰竭及中毒性休克死亡」可知，被保險
    人楊朝棟之死亡係因肝衰竭、酒精中毒及代謝性衰竭及中毒
    性休克等自身疾病所致，與保險法第131 條第1 、2 項及系
    爭保險附約第3 條第3 項所定指非由疾病引起之外來突發事
    故，尚屬有間。且被保險人楊朝棟生前亦罹患有急性酒精中
    毒、酒精性肝硬化合併肝腦病變等疾病，此為原告所不爭執
    ，復曾於96年1 月8 日至97年7 月5 日因酒精戒斷症候群、
    酒精性肝炎、酒精依賴，多次於國泰綜合醫院汐止分院住院
    治療，又於97年11月25日至同年12月1 日，因肝硬化併代償
    失調，脾腫大，腹水、酒精戒斷等及於98年8 月12日至同年
    月15日，因酒精性肝硬化、酒精中毒等至基隆長庚醫院住院
    治療，此有國泰綜合醫院汐止分院病歷影本、長庚紀念醫院
    診療摘要及長庚醫療財團法人基隆長庚紀念醫院99年7 月22
    日（99）長庚院基法字第162 號函暨所附病歷影本存卷可佐
    ，足認被告所辯：楊朝棟之死亡應係出於上開疾病所致，並
    非來自自身以外、外來突發之事故一節，應有所據。
(四)又原告主張：臺灣基隆地方法院檢察署檢察官所開具之相驗
    屍體證明書所固有記載楊朝棟之死亡方式：「意外」，該文
    書係公文書，已足證被保險人楊朝棟係因意外死亡，並提出
    相驗屍體證明書及臺灣基隆地方法院檢察署99年1 月11日基
    檢達忠98相字386 號為證，查該相驗屍體證明書所載楊朝棟
    之死亡方式為「意外」；直接引起死亡之原因為「代謝性衰
    竭及中毒性休克」，先行原因為「肝衰竭酒精中毒、慢性酒
    精中毒飲酒過量」，其上所載楊朝棟死亡原因及死亡之方式
    ，均係依上開法醫研究所鑑定結果而來，惟上開法醫研究所
    之鑑定結果，尚不足以認定被保險人楊朝棟之死亡係出於意
    外傷害所致，已如前述，是該相驗屍體證明書雖勾選「意外
    」，亦不足證明楊朝棟之死亡係出於外來突發之意外事故。
(五)綜上，原告對於本件被保險人楊朝棟係因意外傷害事故而死
    亡之事實，既未舉證以實其說，為無理由。而被告主張本件
    被保險人楊朝棟之死亡係因其自身身體上開疾病所致，核與
    系爭保險附約所約定意外傷害係指非由疾病引起之外來突發
    事故所致不符，應屬可採。則原告起訴請求被告給付如上所
    述意外死亡保險金，自無理由。
五、本件判決基礎已臻明確，兩造其餘之攻擊防禦方法及訴訟資
    料經本院審酌後，核與判決不生影響，無逐一論列之必要，
    併此敘明。
六、結論，本件原告之訴無理由，依民事訴訟法第78條，判決如
    主文。
中    華    民    國    99    年    10    月    12    日
                  民事庭法  官  周霙蘭
以上正本係照原本作成。
對於本件判決如有不服，應於收受送達後20日內向本院提出上訴
書狀，敘述上訴之理由，上訴於臺灣高等法院，並按他造當事人
之人數附具繕本。
中    華    民    國    99    年    10    月    12    日
                        書記官  王毓嫻

司法院資訊處製作；財團法人民間司法改革基金會備份。
